臺灣宜蘭地方法院民事裁定
110年度家聲抗字第12號
抗  告  人  張惠禎
上列抗告人因聲請對王聰賢為死亡宣告事件，對於中華民國110
年11月15日本院109年度亡字第9號裁定提起抗告，本院第二審合
議庭裁定如下：
    主  文
抗告駁回。
抗告程序費用由抗告人負擔。
    理  由
一、本事件經本院審酌全案卷證，認原審裁定之結果，經核於法
    要無不合，應予維持，並引用附件所示原裁定記載之事實及
    理由。
二、抗告人抗告意旨略以：
　㈠失蹤人王聰賢為進隆泰6號漁船(CT4-2481)輪機長，於民國10
    8年7月6日自南方澳出海進行漁撈作業，於108年8月18日漁
    船失聯，案經蘇澳區漁會通報、漁業署、海巡署、行政院國
    家搜救指揮中心、外交部，協請美、日等國協助救援，於美
    國夏威夷中途島西北方700浬（下稱系爭海域）附近發現船
    體殘骸。失蹤人已遭海難失蹤，迄今已2年餘，聲請對王聰
    賢為死亡宣告。
  ㈡依所發現漁船殘骸為進隆泰6號之理由：
  ⒈依國家運輸安全調查委員會重大運輸事故調查報告：經順福
    漁86號近距離觀察，由殘骸（下稱系爭殘骸）船艉底部雷射
    探測器研判應為進隆泰6號漁船。順福漁86號為我國漁船，
    其亦為遠洋作業漁船，其抵達系爭殘骸發現地點，近距離協
    助搜救時間長達3天，現場依系爭殘骸及漂流船上物品所見
    及經驗判斷後確認為進隆泰6號。
　⒉美國定翼機拍攝疑似系爭殘骸圖片，應為落海日數不久，不
    似落海日久斑駁痕跡。當時行經附近船隻，無其他漁船失事
    案例，應為失聯漁船進隆泰6號。
　⒊美國定翼機拍攝疑似系爭船體殘骸圖片，經船東確認為進船
    無誤。
　⒋船首船尾檔案照片，與系爭殘骸底部亦極為相似。
　⒌本案自失聯日迄今已2年餘，未接獲尋獲船上人員消息或遭受
    挾持等，依最後進船失聯船位定位訊號位置與發現漁船殘骸
    處亦屬合理範圍，以現實狀況依船隻所備油料、食物，合理
    推斷船上人員已遭海難而無生機。
　㈢探究船難發生可能原因：
　⒈自然原因：
    按船舶海事報告書：失蹤人王聰賢108年8月18日上午大約9
    點，與友船新德益186號以無線電聊天，說所在位置風浪大
    不適合作業，想要轉換漁區作業。依參與同為太平洋中途島
    附近海域失聯船隻「永裕興18號」漁船自太平洋中途島救援
    拖回漁船任務的海巡人員表示說：太平洋常有溫、熱帶氣旋
    ，一下風平浪靜、一下海象劇烈。原民事裁定書上雖有函詢
    中央氣象局當日臨近海域氣象資訊，僅能證明無颱風、海嘯
    及地震，亦無法全然排除事故原因非氣候影響所致。
　⒉外力所致：
    遭受撞擊或設備問題，我國外交部協請美方提供當日前後日
    期附近航行船隻定位資訊，尋找是否有肇事船隻，亦無可疑
    船隻。本案調查報告「事故原因不明」，無發射出求救信號
    ，可能發生外在之不可抗力原因而翻覆，不及發射求救信號
    而無法避免海難的發生。
　㈣遭遇「特別災難」－海難：
    失蹤人王聰賢遭遇海難是為「特別災難」，船隻翻覆僅發現
    船隻殘骸，船上人員全數失蹤為事實，此災難之發生係出於
    自然或外在之不可抗力，且屬無可避免。依災害防救法第47
    條之1第1、2項定有明文。而所謂之災害指下列災難所造成
    之禍害：㈠風災、水災…等天然災害㈡火災、「海難」、…等災
    害。故失蹤人王聰賢遭遇特別災難，失蹤迄今已逾2年餘，
    合於民法死亡宣告規定，為利辦理失蹤人後事，請求本院廢
    棄原裁定，准予宣告王聰賢死亡。
  ㈤並聲明：原裁定廢棄，重為失蹤人王聰賢死亡宣告。
三、本院判斷如下：
　㈠按失蹤人失蹤滿七年後，法院得因利害關係人或檢察官之聲
    請，為死亡之宣告。失蹤人為遭遇特別災難者，得於特別災
    難終了滿一年後，為死亡之宣告，民法第8條第1項、第3項
    分別定有明文。次按前項所謂遭遇特別災難，乃有別於一般
    災難而言，必其災難之發生係出於自然或外在之不可抗力，
    而對於失蹤人且屬無可避免者，始克相當。立法意旨原以失
    蹤人遇此特別災難者，其生存之可能性甚為渺茫，故法律特
    別縮短其失蹤期間，得為死亡之宣告，並舉特別災難事由如
    水、兵、疫之類，以為例示。執此，苟失蹤人於船上失足落
    海沉溺，純屬個人之意外事件，若無特別災難之介入，自非
    為本條項所謂遭遇特別災難，司法院（73）廳民一字第852 
    號函可資參照。再按民法第8條第3項所定之「特別災難」既
    為同條第1項有關失蹤人失蹤後宣告死亡規定之特別規定，
    且有鑒於失蹤人一旦經法院宣告死亡後，其於法律上之人格
    即歸於全面消滅，影響層面甚鉅，自應為嚴謹認定其要件方
    為妥適。
　㈡經查：
　⒈抗告人雖陳稱：順福漁86號為我國漁船，其亦為遠洋作業漁
    船，其抵達系爭殘骸發現地點後，近距離協助搜救時間長達
    3天，其人員依現場漁船殘骸、漂流船上物品、殘骸船艉底
    部雷射探測器及經驗判斷後確認為進隆泰6號、美國定翼機
    拍攝疑似船體系爭殘骸圖片，經船東確認為進船無誤、船首
    船尾檔案照片，與系爭殘骸底部亦極為相似，故系爭殘骸照
    片即為進隆泰6號漁船之船體殘骸云云，並提出進隆泰6號漁
    船照片及系爭殘骸照片為證。惟經本院檢視系爭殘骸照片，
    僅有部分物體露出水面，並無任何記號或文字可為辨識，且
    進隆泰6號漁船船體及系爭殘骸之外觀及顏色均無特殊之處
    ，系爭殘骸又未打撈上岸以為確認，實難逕以目測或以比對
    照片等方式確認系爭殘骸之來源。因此，本件可否逕以順福
    漁86號人員之經驗談及進隆泰6號船東臆測之詞，即遽認系
    爭殘骸即為進隆泰6號漁船之船體，尚非無疑。此外，復無
    其他證據足資佐證系爭殘骸確係進隆泰6號漁船之船體殘骸
    。是則抗告人此部分抗辯，難認有據而可採。
　⒉抗告人雖另稱：海巡人員表示說太平洋常有溫熱帶氣旋，一
    下風平浪靜，一下海象劇烈云云，並提出新聞網頁為證。惟
    經原審調查有關進隆泰6號漁船失聯當日（即108年8月18日
    ）上午9時至下午4時許系爭海域之海象、氣象及有無颱風、
    海嘯、地震等自然災害之結果，系爭海域僅係因籠罩在鋒面
    雲系內，導致雲量多，天氣不穩定，間或有小範圍對流形成
    ，平均風速及瞬間風速並不大，周圍附近又無颱風、海嘯及
    地震等自然災害發生，有交通部中央氣象局109年12月16日
    中象參字第1090016502號、110年2月9日中象參字第1100001
    604號、109年10月8日中象參字第1090013056號及110年2月2
    日中象參字第1100001379號函附之相關資料可參，依此可知
    系爭海域顯無肇致進隆泰6號漁船船體或航行能力受到巨大
    影響之自然天候，自無從認定當時在進隆泰6號漁船上之王
    聰賢失蹤，係因特別災難之介入所致。
　⒊抗告人雖另稱：遭受撞擊或設備問題，我國外交部協請美方
    提供當日前後日期附近航行船隻定位資訊，尋找是否有肇事
    船隻，亦無可疑船隻。本案調查報告「事故原因不明」，無
    發射出求救信號，可能發生外在之不可抗力原因而翻覆，不
    及發射求救信號而無法避免海難的發生云云。惟查，倘若抗
    告人此部分所述為真，即足認定進隆泰6號漁船並未遭受到 
    撞擊，且迄今仍無從確認發生事故之原因甚明。
　⒋從而，失蹤人王聰賢確切之失蹤原因既未明確，即無從認定
    其失蹤係因特別災難之介入所致。
　㈣綜上，失蹤人王聰賢之失蹤雖屬事實，但依卷內事證既難認
    定係遭特別災難之介入始失蹤，則失蹤人之失蹤非合於民法
    第8條第3項所謂之特別災難，依前開民法第8條第1項規定，
    抗告人須於失蹤人失蹤滿7年後，始得聲請法院為死亡宣告
    ，抗告人於失蹤人失蹤甫1年餘之際，即依民法第8條第3條
    規定聲請本院為失蹤人死亡宣告，於法即有未合。則原審駁
    回抗告人之聲請，經核並無違誤。抗告意旨指摘原裁定不當
    ，求予廢棄，為無理由，應予駁回。
四、程序費用之負擔依據：家事事件法第97條，非訟事件法第46
    條、第21條第2項，民事訴訟法第95條、第78條。
中　　華　　民　　國　　111 　年　　6 　　月　　2 　　日
                  家事法庭  審判長法  官  楊麗秋 
                                  法  官  陳世博
                                  法  官  陳映佐
以上正本證明與原本無異。
本裁定除以適用法規顯有錯誤為理由外，不得再抗告。
如提再抗告，應於收受送達後10日內委任律師為代理人向本院提
出再抗告狀（應附繕本），並繳納抗告費新臺幣1,000元。
中　　華　　民　　國　　111 　年　　6 　　月　　3 　　日
                                  書記官  李惠茹